最　高　行　政　法　院　判　決
　　　　　　　　　　　　　　　　　　 96年度判字第00041號
上　訴　人　乙○○（民國81年12月12日生）
　　　　　　丙○○（民國83年4月19日生）
兼　共　同
法定代理人　甲○○
被 上訴 人　勞工保險局
代　表　人　丁○○
上列當事人間因勞保事件，上訴人對於中華民國94年6月2日臺北
高等行政法院93年度訴字第1151號判決，提起上訴，本院判決如
下：
　　主  文
上訴駁回。
上訴審訴訟費用由上訴人負擔。
　　理  由
一、緣上訴人甲○○以其配偶鄭郭玉霞於民國（下同）88年11月
    29日死亡，申請鄭郭玉霞之死亡給付，經被上訴人審查，以
    鄭郭玉霞於80年5月9日由美齊科技股份有限公司高雄分公司
    （下稱美齊科技高雄分公司）申報加保至88年2月1日退保，
    嗣於88年11月29日因生前自殺落水、窒息死亡，係退保後發
    生之事故，不符勞工保險條例第19條第1項規定，亦無同條
    例第20條第2項規定之適用，乃以92年9月4日保給命字第092
    60722830號函（下稱原處分），否准所請，上訴人甲○○不
    服，循序申請審議、提起訴願，遞遭駁回，遂提起本件行政
    訴訟，於原審並追加其子乙○○、丙○○為共同原告。
二、上訴人在原審起訴主張：(一)鄭郭玉霞係自殺死亡，此觀臺灣
    高雄地方法院檢察署（下稱高雄地檢署）相驗屍體證明書，
    於第(八)欄之死亡方式，已明確載明係自殺，足以確認鄭郭
    玉霞係自殺死亡。(二)鄭郭玉霞自殺死亡，係屬勞工保險條例
    第20條第2項所稱「因同一傷病及其引起之疾病所致死亡」
    ，理由如下：1.由高安醫院診斷證明書所載可知，鄭郭玉霞
    於88年11月間，已有明顯自殺意念，且此自殺意念係因精神
    分裂症所致，要無疑義。2.鄭郭玉霞自殺之日期為88年11月
    29日，而鄭郭玉霞11月17日前往高安醫院門診，經診斷「呈
    現明顯自殺意念」，其間相距僅12日，則鄭郭玉霞自殺，顯
    與所患精神分裂症之間，具有「相當因果關係」，其自殺死
    亡之結果，乃所患精神分裂症所致，自與勞工保險條例第20
    條第2項所稱「因同一傷病及其引起之疾病所致死亡」相符
    。3.鄭郭玉霞之自殺意念，確係所患精神分裂症之病徵，鄭
    郭玉霞並無如常人般，具備健全決定是否自殺之判斷能力及
    決定能力，其自殺行為，毋寧完全係因所患精神分裂症所致
    ，此與其他疾病所致之死亡，初無二致。4.鄭郭玉霞之自殺
    ，既出於罹患精神分裂症，係於心神喪失中所為，亦與勞工
    保險條例第23條所指故意造成保險事故之情形有異，且勞工
    保險條例第20條第2項，並未明文排除保險有效期間內罹患
    精神分裂症，而於保險效力停止後1年內導致自殺死亡之情
    形，被上訴人自行限縮適用範圍，將此種同因保險有效期間
    內同一疾病而致死亡之情形，排除不予適用勞工保險條例第
    20條第2項，自不足採。為此求為撤銷原處分、審議審定、
    訴願決定，並命被上訴人核付上訴人死亡給付新台幣（下同
    ）603,000元及自92年9月19日起至清償日止按年息百分之10
    計算之利息之判決等語。
三、被上訴人則以：(一)本件被保險人鄭郭玉霞業於88年2月1日由
    美齊科技高雄分公司退保，其於同年11月29日因生前落水，
    窒息死亡，上訴人甲○○檢據申請鄭郭玉霞之死亡給付，經
    被上訴人審查，以鄭郭玉霞係保險效力停止後發生之事故，
    與勞工保險條例第19條第1項規定不符，且其死因非由於傷
    病所致，故亦無同條例第20條規定之適用，被上訴人乃否准
    所請。(二)上訴人主張鄭郭玉霞之自殺係因精神分裂症所致，
    認有相當因果關係，而有勞工保險條例第20條規定之適用云
    云。按本件死亡事故發生之時點係在保險效力停止之後，且
    被保險人之死亡係由於自殺行為所導致之結果，並非由於疾
    病所直接致死，自亦與勞工保險條例第20條規定不合，被上
    訴人所為原處分，於法尚無違誤等語，資為抗辯。
四、原審斟酌全辯論意旨及調查證據之結果，以：(一)本件被保險
    人鄭郭玉霞於88年11月29日因生前落水、窒息死亡，其遺屬
    津貼之受領人之一甲○○即上訴人申請其本人死亡給付。經
    被上訴人審查，據鄭郭玉霞承保異動資料載，其於80年5月9
    日由美齊科技高雄分公司申報加保至88年2月1日退保，又據
    高雄地檢署相驗屍體證明書載，鄭郭玉霞於88年11月29日因
    生前落水、窒息死亡。此有上開資料影本附處分卷可稽。據
    此，被上訴人遂以鄭郭玉霞死亡係屬退保後發生之事故，不
    符勞工保險條例第19條第1項規定，又其於保險有效期間雖
    曾因精神分裂症住院診療，惟其退保後於88年11月29日係因
    生前落水、窒息死亡，核無勞工保險條例第20條第2項規定
    之適用，乃否准上訴人甲○○所請鄭郭玉霞之死亡給付，於
    法並無不合。(二)按勞工保險條例第19條之原則性規定，乃因
    勞工保險係在職保險，必須於保險效力開始後、停止前發生
    保險事故者，始得請領保險給付；但為顧及被保險人於保險
    有效期間發生傷病事故，於保險效力停止後，必須連續請領
    傷病給付或住院診療，或因同一傷病及其引起之疾病致殘廢
    或死亡者，乃於勞工保險條例第20條第1項、第2項再次放寬
    給付條件；是勞工保險條例第20條第1項、第2項之規定，既
    係同條例第19條之例外規定，即應採從嚴之解釋，方符合勞
    工保險乃在職保險之原則性，亦無悖於保障勞工之權益。(三)
    勞工保險條例第20條第2項後段所謂「因同一傷病及其引起
    之疾病致殘廢或死亡者」，乃指該殘廢或死亡之結果，係因
    同一傷病及其引起之疾病所導致者而言，亦即須具有相當因
    果關係者。所謂有相當因果關係者，則指其條件須依據經驗
    法則作客觀判斷，而可認定在通常情況下，行為與結果有因
    果關係；反之，倘在一般情況下，雖有此條件存在，但並不
    一定發生此一結果者，則該條件與結果即不具相當因果關係
    ，又精神分裂症並非一定導致自殺之行為，在一般客觀情況
    下，無論由醫學之臨床先例或一般社會之經驗法則，精神分
    裂症患者並不一定產生自殺行為，而自殺者未必皆屬精神分
    裂症患者，也就是說，精神分裂症本身在客觀上並不一定會
    直接導致自殺行為或死亡結果，且在醫學上，精神分裂症之
    症狀可藉藥物治療達一定之控制與減輕，是尚難認被保險人
    鄭郭玉霞生前自殺落水、窒息致死與其所患之精神分裂症有
    相當之因果關係，則被上訴人核定否准上訴人所請鄭郭玉霞
    之死亡給付，於法並無違誤等由，而駁回上訴人在原審之訴
    。
五、上訴意旨略謂：(一)上訴人甲○○之配偶鄭郭玉霞生前投保勞
    工保險，於85年5月9日由美齊科技高雄分公司申報加保勞工
    保險，88年1月9日因精神疾病至慈惠醫院就醫住院治療，無
    法上班工作，同年2月1日遭公司退保，其後自同年5月5日至
    同年11月17日，鄭郭玉霞繼續因精神分裂症至高安醫院門診
    治療18次，其中11月3日及11月17日就診時，有明顯被害妄
    想、自殺意念及情緒不穩等症狀，嗣於88年11月29日因生前
    落水自殺，窒息死亡，於本件判斷鄭郭玉霞自殺是否與所患
    精神疾病間有相當因果關係，自應依鄭郭玉霞之精神疾病所
    具備之條件認定之，亦即鄭郭玉霞於88年11月3日及11月17
    日就診時，有明顯被害妄想、自殺意念及情緒不穩等症狀，
    未久於88年11月29日即自殺死亡，則判斷鄭郭玉霞自殺與所
    患精神疾病間，有無相當因果關係，自應將鄭郭玉霞有「自
    殺意念」之條件，作為判斷之基礎，詎原判決竟未斟酌鄭郭
    玉霞經診斷有「自殺意念」之事實，顯有理由不備之違法。
    再者，鄭郭玉霞自殺是否與所患精神疾病間，有相當因果關
    係，應經醫學上專門學識之人判斷，詎原審未經送請醫學機
    構鑑定，遽自行判斷，亦有理由不備之違法。(二)原審判決上
    訴人敗訴，無非以鄭郭玉霞之自殺與所患精神疾病間，無相
    當因果關係，為其論據，及其從嚴解釋適用勞工保險條例第
    20條第1項、第2項規定，顯有理由不備之違法。為此請求廢
    棄原判決、撤銷原處分及訴願決定，並命被上訴人給付上訴
    人603,000元及自92年9月19日起至清償日止按年息百分之10
    計算之利息等語。
六、本院查：
（一）按「被保險人或其受益人，於保險效力開始後，停止前發
      生保險事故者，得依本條例規定，請領保險給付。」、「
      被保險人依前項規定連續請領保險給付期間內，因同一傷
      病及其引起之疾病致殘廢或死亡者，仍得請領殘廢給付或
      死亡給付。其非因病癒而經保險人自設或特約醫院同意出
      院後，在保險效力停止之日起1年內，因同一傷病及其引
      起之疾病致殘廢或死亡者亦同。」勞工保險條例第19條第
      1項及第20條第2項分別定有明文。所稱傷病事故，係指普
      通或職業傷害、疾病之事故，不包括自殺在內，此由上開
      法條規定甚明。
（二）本件被保險人鄭郭玉霞於80年5月9日由美齊科技高雄分公
      司申報加保至88年2月1日退保，鄭郭玉霞於88年11月29日
      因生前自殺落水、窒息死亡，此有承保異動資料、高雄地
      檢署相驗屍體證明書等資料影本附原處分卷可稽，復為兩
      造所不爭執，自堪認為真實，被上訴人遂以鄭郭玉霞死亡
      係屬退保後發生之事故，不符勞工保險條例第19條第1項
      規定，又其於保險有效期間雖曾因精神分裂症住院診療，
      惟其退保後於88年11月29日係因生前自殺落水、窒息死亡
      ，亦不符同條例第20條第2項所定因同一傷病及其引起之
      疾病致死亡之要件，從而被上訴人以被保險人鄭郭玉霞係
      在保險效力停止後死亡，否准上訴人甲○○請領鄭郭玉霞
      之死亡給付，上訴人不服，循序申請審議、提起訴願及行
      政訴訟，迭遭駁回後，遂提起本件上訴。
（三）經核原判決關於被上訴人以被保險人鄭郭玉霞係在退保後
      自殺落水死亡，且其自殺落水死亡與所患之精神分裂症並
      無相當之因果關係，而否准上訴人甲○○請領鄭郭玉霞之
      死亡給付，認原處分認事用法，俱無違誤，審議審定及訴
      願決定，亦無不合，並對上訴人在原審之主張如何不足採
      之論證取捨等事項，均已詳為論斷，而駁回上訴人在原審
      之訴，並無判決不備理由、或理由矛盾情事，其所適用之
      法規與該案應適用之現行法規並無違背，與解釋判例，亦
      無牴觸，並無所謂原判決有違背法令之情形，又證據之取
      捨與當事人所希冀者不同，致其事實之認定亦異於該當事
      人之主張者，不得謂為原判決有違背法令之情形，上訴人
      對於業經原判決詳予論述不採之事項再予爭執，核屬法律
      見解歧異，要難謂為原判決有違背法令之情形。此外，上
      訴人指摘原審未送請醫學機構鑑定，自行認定被保險人鄭
      郭玉霞自殺死亡與所患之精神分裂症並無相當之因果關係
      ，亦有違法乙節。惟查，如上所述，原審依卷內資料，以
      事證已臻明確，認無必要送請醫學機構鑑定，此屬有關證
      據取捨問題，係原審職權裁量範圍。本件上訴論旨，仍執
      前詞，指摘原判決違誤，求予廢棄，難認有理由，應予駁
      回。
七、據上論結，本件上訴為無理由，爰依行政訴訟法第255條第1
    項、第98條第3項前段、第104條、民事訴訟法第85條第1項
    前段，判決如主文。
中　　華　　民　　國　　96　　年　　1　　 月　　12　　日
                  第一庭審判長法  官　趙　永　康
                              法  官  黃  璽  君
                              法  官  林　茂　權
                              法  官　鄭　忠　仁
                              法  官　黃　本　仁
以  上  正  本  證  明  與  原  本  無  異
中　　華　　民　　國　　96　　年　　1　　 月　　12　　日
　　　　　　　　　　　　　　　書記官　彭　秀　玲
